臺灣臺北地方法院刑事判決　　　　　　　99年度易字第3591號
公　訴　人　臺灣臺北地方法院檢察署檢察官
被　　　告　洪文昌
上列被告因詐欺等案件，經檢察官提起公訴（99年度偵字第2746
9 號），於本院準備程序進行中，被告先就被訴事實為有罪之陳
述，經合議庭裁定由受命法官獨任進行簡式審判程序，判決如下
：
    主  文
洪文昌意圖為自己不法之所有，以詐術使人將第三人之物交付，
處有期徒刑肆月；又連續意圖為自己不法之所有，而侵占對於業
務上所持有之物，處有期徒刑柒月，減為有期徒刑月又拾伍日
；又意圖為自己不法之所有，而侵占對於業務上所持有之物，處
有期徒刑柒月。應執行有期徒刑壹年貳月。
    事  實
一、洪文昌自民國93年8 月11日起至99年7 月14日止，任職於永
    勝自動控制股份有限公司（下稱永勝公司，址設臺北市○○
    區○道路111 號），擔任保養維修員，負責將所收取之保養
    維修費至遲於隔日繳回永勝公司，詎洪文昌意圖為自己不法
    之所有，為下列犯行：
  (一)洪文昌於99年7 月1 日前往永勝公司之客戶「伊寧華園」（
    址設臺北市○○區○○街9 巷5 至17號）檢查停車場升降機
    等設備時，認有生鏽毀損補強之必要，遂與「伊寧華園」之
    管理委員會主任委員張忠銘洽定需要修繕停車場升降機15位
    ，估價金額談妥共計新臺幣（下同）7 萬5 千元。詎洪文昌
    明知伊已定於99年7 月14日自永勝公司離職，無權代表永勝
    公司前往維修，竟意圖為自己不法之所有，利用伊長期代表
    永勝公司至「伊寧華園」處理升降機之維修事宜及「伊寧華
    園」對永勝公司之長期信賴關係，隱瞞伊業已離職之事實，
    於離職後之7 月18日，仍向張忠銘佯為代表永勝公司修繕維
    修之技術人員，謊稱：若找外包可以降低價格，永勝公司此
    種維修亦找外包公司處理，需要定金購買材料云云，使張忠
    銘基誤信洪文昌仍代表永勝公司處理此件維修事務，而給付
    大樓管理基金3 萬元予洪文昌作為維修費用。詎洪文昌收款
    後，果未前往修繕，經張忠銘催促無效，乃電詢永勝公司，
    始知洪文昌已離職而受騙。
  (二)洪文昌擔任永勝公司保養維修員期間，基於意圖為自己不法
    所有之概括犯意，於95年1 月至6 月間，連續挪用永勝公司
    公款合計達175,600 元，侵占入己以為私用。
  (三)洪文昌擔任永勝公司保養維修員期間，於99年5 月至6 月間
    某日，收取如附表所示之維修費用合計31,500元後，未繳回
    公司而予以侵占入己。
二、案經永勝公司訴由臺北市政府警察局信義分局移請臺灣臺北
    地方法院檢察署檢察官偵查起訴，於本院準備程序進行中，
    洪文昌先就被訴事實為有罪之陳述，經合議庭裁定由受命法
    官獨任進行簡式審判程序。
    理  由
一、前揭犯罪事實，業據被告洪文昌於警詢、偵訊及本院審理中
    坦承不諱（見偵查卷第25至26頁、第44至47頁、本院卷第12
    頁反面、第16頁），亦據告訴人永勝公司委任之代理人林清
    標指述綦詳（見偵查卷第17至18頁、第45至47頁）及證人張
    忠銘指述明確（見偵查卷第28至29頁、第43至47頁），且有
    被告開給「伊寧華園」之估價單、被告侵占永勝公司公款之
    明細表、切結書、離職書、存證信函附卷可稽（見偵查卷第
    15至16、20、21頁），是被告任意性之自白，堪認與事實相
    符，可以採信。綜上，本案事證明確，被告有前揭騙取「伊
    寧華園」維修費及侵占永勝公司公款之犯行，洵堪認定，應
    予依法論罪科刑。
二、論罪科刑之依據：
  (一)查被告於犯罪事實(二)所示行為後，刑法於94年1 月7 日修正
    通過、於94年2 月2 日公布，於95年7 月1 日施行，其中刪
    除刑法第56條，並修正第2 條、第33條、第51條等規定。按
    行為後法律有變更者，適用行為時之法律，但行為後之法律
    有利於行為人者，適用最有利於行為人之法律，現行刑法第
    2 條第1 項訂有明文。此條規定乃與刑法第1 條罪刑法定主
    義契合，而貫徹法律禁止溯及既往原則，係規範行為後法律
    變更所生新舊法律比較適用之準據法，是刑法第2 條本身雖
    經修正，但刑法第2 條既屬適用法律之準據法，本身尚無比
    較新舊法之問題，應一律適用裁判時之現行刑法第2 條規定
    以決定適用之刑罰法律，先予辨明。又以本次刑法修正之比
    較新舊法，應就罪刑有關之共犯、未遂犯、想像競合犯、牽
    連犯、連續犯、結合犯，以及累犯加重、自首減輕暨其他法
    定加減原因（如身分加減）與加減例等一切情形，綜其全部
    罪刑之結果而為比較，至於緩刑之宣告，則應適用新法第74
    條之規定，而從刑附屬於主刑，除法律有特別規定者外，依
    主刑所適用之法律，最高法院95年5 月23日著有95年度第8
    次刑庭會議決議可資參照。嗣最高法院於95年11月7 日95年
    度第21次刑事庭會議再著有決議認為，前揭決議係就「刑法
    94年修正施行後之法律比較適用決議」，而刑法第2 條係規
    範行為後「法律變更」所生新舊法比較適用之準據法，故如
    新舊法處罰之輕重相同，即無比較適用之問題，非此條所指
    之法律有變更，應依一般法律適用原則，適用裁判時法，例
    如：修正後刑法第55條就想像競合犯部分增加但書關於科刑
    之限制，為法理之明文化，而修正後刑法第59條則為法院就
    酌減審認標準見解之明文化，均非法律變更，其餘為純文字
    修正者，更應同此。經查：
  (1)刑法第336 條第2 項業務侵占罪，法定刑得處銀元3 千元以
    下罰金，據修正後刑法施行法增訂第1 條之1 ：「中華民國
    94年1 月7 日刑法修正施行後，刑法分則編所定罰金之貨幣
    單位為新臺幣。94年1 月7 日刑法修正時，刑法分則編未修
    正之條文定有罰金者，自94年1 月7 日刑法修正施行後，就
    其所定數額提高為30倍。但72年6 月26日至94年1 月7 日新
    增或修正之條文，就其所定數額提高為3 倍」及刑法第33條
    第5 款修正為：「主刑之種類如下：五、罰金：新臺幣1 千
    元以上，以百元計算之」等規定，是依修正後之法律，刑法
    第336 條第2 項業務侵占罪所得科處之罰金刑最高額維持不
    變，最低額則提高為新臺幣1 千元，是比較修正前、後之刑
    罰法律，自以被告行為時關於科處罰金刑之法律較有利於被
    告。
  (2)又刑法第56條連續犯之規定業於94年2 月2 日修正公布刪除
    ，是於新法修正施行後，被告於95年7 月前之數侵占行為，
    即須分論併罰。此刪除雖非犯罪構成要件之變更，但顯已影
    響行為人刑罰之法律效果，自屬法律有變更，依新法第2 條
    第1 項規定，比較新、舊法結果，仍應適用較有利於被告之
    行為時法律即舊法論以連續犯，此亦有最高法院95年度第8
    次刑事庭會議決議參照。
  (3)又查修正前刑法第51條第5 款規定：「數罪併罰，分別宣告
    其罪之刑，依左列各款定其應執行者：五、宣告多數有期徒
    刑者，於各刑中之最長期以上，各刑合併之刑期以下，定其
    刑期。但不得逾20年」，修正後之刑法第51條第5 款則修正
    為：「宣告多數有期徒刑者，於各刑中之最長期以上，各刑
    合併之刑期以下，定其刑期。但不得逾30年」，比較結果，
    修正後刑法並未較有利於被告，是依刑法第2 條第1 項前段
    之規定，仍應依修正前刑法第51條第5 款之規定，定其應執
    行之刑。
  (4)經綜合上述各條文修正前、後之比較，揆諸前揭最高法院決
    議2 則及修正後刑法第2 條第1 項前段、後段規定之「從舊
    、從輕」原則，關於罰金刑、連續犯、數罪併罰等項，應適
    用被告行為時之法律，即修正前刑法之相關規定，予以論處
    。
  (二)核被告就前揭犯罪事實(一)所為，係犯刑法第339 條第1 項詐
    欺取財罪，就前揭犯罪事實(二)所為，則犯修正前刑法第336
    條第2 項業務侵占罪，就前揭犯罪事實(三)所為，係犯刑法第
    336 條第2 項業務侵占罪。被告於95年1 月至6 月間，多次
    侵占永勝公司公款合計175,600 元之犯行，時間緊接，罪名
    與犯罪構成要件相同，顯係基於概括犯意而為，應依修正前
    刑法第56條之連續犯規定，論以一罪，並加重其刑。被告所
    為如犯罪事實(一)所示詐欺取財犯行、(二)所示連續業務侵占犯
    行及(三)所示業務侵占等3 犯行，犯意個別，行為互異，應予
    分論併罰。爰審酌：(1)被告任職永勝公司保養維修員，是以
    收取維修費用為業務，竟多次侵占公款，且被告於95年6 月
    間簽立切結書承認挪用公款後，竟於99年間再將收取之維修
    費用侵占入己，復利用職務之便，向「伊寧華園」主任委員
    詐取3 萬元定金，顯見被告毫無悔意，且迄未與告訴人永勝
    公司達成和解（見本院卷第12頁反面），亦未將3 萬元返還
    予「伊寧華園」（見偵查卷第44頁）；(2)惟被告犯罪後即坦
    白認罪，99年間詐取及侵占各約3 萬元尚非鉅額，又前無犯
    罪紀錄，有臺灣高等法院被告前案紀錄表在卷足參（見本院
    卷第5 頁）等一切情狀，分別量處如主文所示之刑。
  (三)再查中華民國96年罪犯減刑條例於96年7 月4 日公布，於96
    年7 月16日施行。按犯罪在中華民國96年4 月24日以前者，
    除中華民國96年罪犯減刑條例另有規定外，依下列規定減刑
    ：……有期徒刑、拘役或罰金，減其刑期或金額2 分之1 ；
    又依本條例應減刑之罪，未經判決確定者，於裁判時，減其
    宣告刑，並應於判決主文同時諭知其宣告刑及減得之刑；裁
    判確定前犯數罪，有應減刑與不應減刑者，就應減刑之罪，
    依第2 條、第4 條、第6 條至第8 條及第10條規定減刑後，
    與不應減刑之罪之宣告刑，適用刑法第51條定其應執行之刑
    ，中華民國96年罪犯減刑條例第2 條第1 項第3 款、第7 條
    第1 項、第2 項、第11條分別定有明文。查被告係於95年1
    月至6 月間犯前揭犯罪事實(二)之業務侵占犯行，迄未判決確
    定，爰依上開條例規定，就被告此部分所犯之罪，併予宣告
    減為有期徒刑3 月又15日，並依刑法第51條規定，與其他2
    罪合併定應執行之刑，以示懲儆。
據上論斷，應依刑事訴訟法第273 條之1 第1 項、第299 條第1
項前段，94年2 月2 日修正後刑法第2 條第1 項前段，刑法第33
9 條第1 項、第336 條第2 項，94年2 月2 日修正前刑法第56條
、第51條第5 款，中華民國96年罪犯減刑條例第2 條第1 項、第
3 款、第7 條第1 項、第2 項、第11條，刑法施行法第1 條之1
第1 項、第2 項前段，判決如主文。
本案經檢察官劉承武到庭執行職務。
中    華    民    國   100    年    1     月    17    日
                  刑事第六庭  法  官  林晏如
上正本與原本無異。
如不服本判決，應於判決送達後10日內，向本院提出上訴狀。
                              書記官  楊盈茹
中    華    民    國   100    年    1     月    19    日
附錄本案論罪科刑法條全文：
中華民國刑法第339條
意圖為自己或第三人不法之所有，以詐術使人將本人或第三人之
物交付者，處 5 年以下有期徒刑、拘役或科或併科 1 千元以下
罰金。
以前項方法得財產上不法之利益或使第三人得之者，亦同。
前二項之未遂犯罰之。
中華民國刑法第336條
對於公務上或因公益所持有之物，犯前條第1 項之罪者，處1 年
以上7 年以下有期徒刑，得併科5 千元以下罰金。
對於業務上所持有之物，犯前條第1 項之罪者，處6 月以上5 年
以下有期徒刑，得併科3 千元以下罰金。
前二項之未遂犯罰之。
附表：
┌──┬───────┬────┬─────────┐
│編號│維  修  客  戶│維修費用│已收取但未繳回公司│
│    │    名  稱    │ 之月份 │之金額（新臺幣）  │
├──┼───────┼────┼─────────┤
│ １ │「好起家」    │3至5月份│          10,500  │
├──┼───────┼────┼─────────┤
│ ２ │蔣美芳        │4至6月份│           6,000  │
├──┼───────┼────┼─────────┤
│ ３ │「永隆大廈」  │5月份   │           5,000  │
├──┼───────┼────┼─────────┤
│ ４ │「文德大廈」  │1個月   │           8,000  │
├──┼───────┼────┼─────────┤
│ ５ │鄭惠美        │1個月   │           2,000  │
├──┴───────┴────┼─────────┤
│ 合                      計   │          31,500  │
└───────────────┴─────────┘